【裁判字號】    92,台上,6744
【裁判日期】    921128
【裁判案由】    殺人未遂等罪
【裁判全文】
最高法院刑事判決                              九十二年度台上字第六七四四號
    上  訴  人  甲○○
                乙○○
                        （另案在台灣台中監獄執行中）
    共     同
    選任辯護人  陳益軒律師
右上訴人等因殺人未遂等罪案件，不服台灣高等法院台中分院中華民國九十二年八月
十三日第二審判決（九十二年度上訴字第七三七號，起訴案號：台灣台中地方法院檢
察署九十一年度偵字第二四五三二號、九十二年度偵字第九一二號），提起上訴，本
院判決如左：
    主  文
原判決關於甲○○、乙○○殺人未遂及未經許可，持有手槍罪部分均撤銷，發回台灣
高等法院台中分院。
其他上訴駁回。
    理  由
壹、撤銷發回部分(即殺人未遂及未經許可，持有手槍罪部分)
本件原判決撤銷第一審關於論處上訴人甲○○、乙○○等二人以殺人未遂罪刑部分之
判決，改判論上訴人等二人以殺人未遂罪，各處有期徒刑柒年；並維持第一審論上訴
人等二人以共同未經許可，持有手槍罪，各處有期徒刑陸年，均併科罰金新台幣貳拾
萬元，及諭知罰金易服勞役之折算標準部分之判決，駁回上訴人等此部分在第二審之
上訴，固非無見。
惟查：（一）連續犯係指基於概括之犯意，對同一性質之法益，予以反覆數次之侵害
，觸犯同一罪名者而言，乃數個獨立之犯罪行為，時間上有先後次序之別。若行為人
主觀上就同一犯罪構成事實，以單一行為之數個舉動接續進行，以實現一個犯罪構成
要件，侵害同一法益，客觀上亦認係實施一個犯罪行為時，始為接續犯，屬實質上之
一罪。原判決理由雖說明：上訴人甲○○係在緊接之時間內，接續持同一把槍開槍殺
人，為一接續殺人行為等旨（原判決第二十一頁第三至四行），惟原判決事實記載：
「……甲○○轉身即持手槍朝吳明貴、洪震忠方向不分親疏共接續射擊五發子彈，第
一、二發先朝吳明貴身軀射擊……第三、四發續朝洪震忠射擊……」等情（原判決第
六頁第一至五行）。如該認定無訛，甲○○射殺吳明貴及洪震忠二人，時間上似有先
後之分，且侵害之法益並非同一，則其前後之殺人犯行，能否認係本於單一犯意接續
實施之接續犯，自有研求之餘地，原審未慎酌究明，並於理由內為必要之說明，於法
已難謂合。（二）客觀上為法院認定事實及適用法律之基礎之證據雖已調查，而其內
容未明瞭者，即與未經調查無異，如遽行判決，仍屬應於審判期日調查之證據而未予
調查。原判決事實一之(二)雖認定被害人吳明貴、洪震忠等二人被害部分僅係上訴人甲
○○一人所為等情，惟洪震忠於警詢時指訴：「……甲○○不滿，突然站起來持預藏
之手槍先朝吳明貴射擊二槍後，此時乙○○也持槍站起來，渠等二人在（再之誤）朝
我本人射擊約二、三槍，致我與吳明貴二人中彈受傷」、嗣於檢察官偵查時再稱：「
老進（上訴人甲○○）開了二槍後，他帶的小弟 (乙○○ )也站起來，手上也拿一支
黑色的，我知道他也有開槍，但一槍或二槍我不確定……」；另吳明貴於警詢時亦供
謂：「……甲○○突然站起來拿出一支手槍，乙○○也站起來手持一把槍支朝我及洪
震忠射擊」各等語，並有洪震忠及吳明貴所指認之乙○○及甲○○開槍位置圖在卷可
憑（見偵查卷第四十三、四十六、一三九至一四二頁、他字卷第九十八頁背面），果
吳明貴、洪震忠等二人之指訴不虛，乙○○就吳明貴、洪震忠等被害部分，亦有共同
殺人未遂之犯行，其實情如何，既與乙○○該部分行為是否亦構成殺人未遂之犯行，
至有關係，原判決未予究明，資為判斷之依據，遽行判決，亦有證據調查未盡之違誤
。（三）科刑之判決書，須將認定之犯罪事實詳記於事實欄，然後於理由內逐一說明
其憑以認定之證據，使事實與理由兩相一致，方為合法，倘事實欄已有敘及，而理由
內未加說明，是為理由不備；理由已有說明，而事實欄無此記載，則理由失其依據，
均足構成撤銷之原因。原判決雖諭知扣案之黑色手提袋應予沒收等旨。惟本件第一審
判決事實欄內並未明白認定扣案之黑色手提袋究為何人所有，理由內亦未說明其依憑
所在，自不足為適用法律之依據，原判決未予糾正，仍予維持，同有違誤。（四）按
依本法應用辯護人之案件或已經指定辯護人之案件，辯護人未經到庭辯護而逕行審判
者，其判決當然違背法令。又按審判期日之訴訟程序，專以審判筆錄為證，刑事訴訟
法第三百七十九條第七款、第四十七條分別定有明文。本件上訴人乙○○所犯殺人未
遂及共同未經許可，持有手槍罪，前者最輕本刑為有期徒刑拾年；後者最輕本刑為有
期徒刑伍年，均屬刑事訴訟法第三十一條第一項所規定之強制辯護案件。上訴人乙○
○於原審調查時，雖於九十二年四月七日與甲○○共同選任辯護人陳益軒律師為其辯
護（見原審卷第八頁），惟陳益軒律師於原審九十二年七月三十日審判期日到庭時，
依該審判筆錄之記載僅有：「選任辯護人為被告甲○○辯護，辯護意旨詳如上訴理由
狀所載」之字樣（見原審卷第二一九頁），並無為上訴人乙○○辯護之記載，則本件
第二審判決關於上訴人乙○○部分自有依法應用辯護人之案件，辯護人未經辯護而逕
行審判之違法。以上或為上訴意旨所指摘，或為本院得依職權調查之事項，應認原判
決關於殺人未遂及未經許可，持有手槍罪部分有撤銷發回之原因。
貳、妨害公務及強制罪部分
按刑事訴訟法第三百七十六條所列各罪之案件，經第二審判決者，不得上訴於第三審
法院，法有明文。本件被告甲○○所犯刑法第一百三十五條第一項妨害公務罪及乙○
○所犯同法第三百零四條第一項強制罪部分，核屬刑事訴訟法第三百七十六條第一款
之案件。依首開說明，既經第二審判決，自不得上訴於第三審法院，上訴人等竟復一
併提起上訴，顯為法所不許。其此部分上訴為不合法，均應予駁回。
據上論結，應依刑事訴訟法第三百九十七條、第四百零一條，第三百九十五條前段，
判決如主文。
中      華      民      國    九十二    年     十一     月    二十八    日
                              最高法院刑事第九庭
                                  審判長法官  林  增  福
                                        法官  邵  燕  玲
                                        法官  陳  世  雄
                                        法官  惠  光  霞
                                        法官  呂  丹  玉
      右正本證明與原本無異
                                              書  記  官
中      華      民      國    九十二    年     十二     月      五      日
                                                                       Ｑ


司法院資訊處製作；財團法人民間司法改革基金會備份。
